臺北高等行政法院判決　　　　　　　　　　　　　　　九十年度訴字第四五九九號
　　　　　　　　　　　　　　　.
　　原　　　告　甲○○
　　輔　佐　人　何瑞元
　　被　　　告　外交部領事事務局
　　代　表　人　詹憲卿（局長）住同右
　　訴訟代理人　蔡鴻斌律師
　　　　　　　　藍弘仁律師
右當事人間因有關核發證明事務事件，原告不服外交部中華民國九十年五月十四日外
（九十）訴願字第九０二四００二六六八號訴願決定，提起行政訴訟。本院判決如左
：
　　主  文
原告之訴駁回。
訴訟費用由原告負擔。
　　事  實
甲、事實概要：
  原告自稱為無國籍人，因其已與國內女子結婚，為解決其居留及設籍問題，擬向居
  住地之台中市警察局提出「喪失馬來西亞國籍證明書」等相關文件，而先向被告申
  請驗證「喪失馬來西亞國籍證明書」。被告鑒於原告所提「喪失馬來西亞國籍證明
  書」原文未經馬來西亞外交部驗證，該局及駐外館處均無法協助辦理驗證，且馬來
  文文件須翻譯成中文一併辦理驗證，始得為國內要證機關接受，而被告與馬來西亞
  友誼及貿易中心均未受理中、馬文翻譯驗證，爰於九十年一月十五日以領三（八九
  ）字第9070000051號及同年二月九日以領三（九十）字第9001001856號函復原告，
  請渠依照「駐外館處文件證明辦法」第二十九條規定：「外國公文書欲持至我國使
  用並獲我國承認者，須經其本國主管驗證機關及我有權管轄之駐外館處驗證」辦理
  。原告認為渠係「無國籍」人士，無任何身分證件、護照、駕照等證件，無法親自
  前往馬來西亞申辦驗證事宜，故被告駁回原告之申請驗證案，係無法律依據，不但
  違反中央法規標準法，更違反比例原則、中華民國憲法及民法總則、入出國及移民
  法、外國人停留居留及永久居留辨法及國籍法等之相關規定，顯有違誤云云，向外
  交部提出訴願，經遭駁回，遂提起本件行政訴訟。
乙、兩造聲明及陳述：
一、原告方面：
　(一)聲明：訴願決定及原處分均撤銷。
　(二)陳述：
    1.行政法院裁判七十年度判字第二十七號「惟查關於人民之權利義務者，應以法
      律定之，為中央法規標準法第五條第二款所明定。」被告援引「駐外館處文件
      證明辦法」，表示原告須攜帶「喪失馬來西亞國籍證明書」回馬來西亞首都吉
      隆坡，經馬來西亞外交部先行驗證，恐於法無據。查駐外館處文件證明辦法並
      未經立法院通過及總統公布，不屬於中華民國之法律，僅係被告內部之行政命
      令。被告指稱駐外館處文件證明辦法有法律授權依據，顯有誤會，且該辦法第
      一條到第三十七條之內容，未見其有法律授權依據。行政機關無論是本於組織
      法上的職權或是基於執行法律的需要，都不能作為訂定對外拘束之「職權命令
      」的正當性基礎。組織法上的職權規定，充其量僅能作為行政機關事務管轄的
      分配，並不能認為是對職權命令的概括授權，否則不啻承認行政機關有廣泛的
      「立法權」，違背憲法上權力分立或依法行政的基本原則。
    2.按明確性係自憲法上之法治國原則導出，為依法行政原則之主要成分，亦為憲
      法層次之原則。所謂內容明確並不限於行政行為（行政命令及行政處分等）而
      已，更重要者，在法律保留原則支配下，法律及法規命令之規定，內容必須明
      確，涉及人民權利義務事項時，始有清楚之界限與範圍，對於何者為法律所許
      可，何者屬於禁止，亦可事先預見及考量。司法院大法官對法律之內容範圍應
      具明確，及如何判斷法律之授權是否符明確性原則，均迭有解釋（釋字第三四
      五號、三四六號、三九四號及四二六號、四三二號）。至於行政處分及行政契
      約其內容應儘可能確定及合法，乃生效要件，若有此類內容不明確之行政行為
      ，自構成無效或撤銷之原因。
    3.原告因無法前往駐外館處親自辦理驗證，對通訊處理之相關手續，駐外館處文
      件證明辦法未具文明示，被告網站上亦查無說明，致原告無從知悉如何完成相
      關手續，顯然駐外館處文件證明辦法有關驗證手續，欠缺明確性，有違行政法
      之明確性原則。
    4.探討「喪失馬來西亞國籍證明書」之合法性：
      (1)駐外館處文件證明辦法第二十九條規定「外國公文書欲持至我國使用並獲我
        國承認者，須經其本國主管驗證機關及我有權管轄之駐外館處驗證。但條約
        、國際慣例或法令有特別規定者，不在此限。」
      (2)「個人國籍之有無，應依據國際法及各國法律定之，而喪失國籍之證明書亦
        應由相關國家依其國內法出具」係基本國際私法之觀念。原告主張，某國政
        府（如馬來西亞政府）所提供之文件本質上已經具備完整之合法性，無須該
        國外交部進一步驗證或確認，如此理念，已經是國際慣例。
      (3)駐外館處文件證明辦法屬於外交部之行政命令，任何部會局處之行政命令或
        函令不得規範人民之權利義務事項，參照行政法院裁判六十九年判字第一九
        六號。
    5.參行政法院81年08月31日八十一年判字第一七八號裁判，按該推理可見，駐外
      館處受理文件驗證之條件，經外交主管機關訂定「駐外館處文件證明辦法」，
      其中規定所受理文件以「‧‧‧須經其本國主管驗證機關及我有權管轄之駐外
      館處驗證」為限，外交主管機關又硬性解釋這條為驗證標的須經其本國之外交
      部先行驗證後，申請人才可以親自送到駐外館處驗證，固不失為適當權宜之計
      ，惟倘因而將「(1)該國主管驗證機關非外交部，或(2)該國之法律有其他規定者
      」排除在申請駐外館處驗證資格以外，無異以行政規章（命令）剝奪其向駐外
      館處申請驗證資格，揆諸前揭中央法規標準法之規定，自屬違法。更何況，經
      馬來西亞友誼貿易中心所表示，原告所持「喪失馬來西亞國籍證明書」，條碼
      JPN：WN：163/6/5009/0000000，是經過馬國之相關主管驗證機關（非外交部
      ）核發，且依馬國之法律，這份證明書係完全合法之文件，無須其他馬國政府
      機關的確認、更無須馬國外交部驗證。基於上述說明，原告主張在被告缺乏法
      律依據之情況下，原告申請文件驗證應由外交部全權處理，換言之，應由原告
      直接把相關文件交給被告，並支付所需新台幣相關費用。被告應自行把文件轉
      至駐外館處驗證，再收回來復驗後，交還給原告。
    6.惟被告不理會原告無國籍身分，竟要求原告委託「他人」前往馬來西亞首都吉
      隆坡辦理驗證手續，恐於法無據。因「他人」並沒有受到連帶處分，故無任何
      義務協助原告完成任何海外驗證手績，況原告亦無任何朋友或親戚可提供如此
      協助。
二、被告方面：
　(二)聲明：駁回原告之訴。
  (二)陳述：
    1.撤銷行政處分內容之確認：原處分係依行政院秘書處九十年二月二日台九十外
      移字第００六七一四號移文單檢附原告九十年一月廿九日陳情函暨九十年一月
      二十九日申請書而做成，其申請項目為「對馬來西亞政府已經核發給申請人『
      喪失馬來西亞國籍證明書』正本、副本和其中文譯本，允許申請人直接向駐馬
      來西亞台北經濟文化辦事處通訊申請驗證，並(一)免先送經馬來西亞外交部驗證
      。(二)免提供申請人身分證件。」申請理由欄並註明：「申請人願意將『喪失馬
      來西亞國籍證明書』正本、副本和其中文譯本依照外交部領事事務局九十年一
      月十五日『領三（八九）字第九０七０００００五一號函之內容，掛號郵寄駐
      馬來西亞台北經濟文化辦事處辦理。」原處分函覆原告依「駐外館處文件證明
      辦法」第二十九條規定辦理，請原告將其喪失馬來西亞國籍證明書送請馬來西
      亞外交部驗證後，送我駐馬來西亞台北經濟文化辨事處驗證；且須連同其中譯
      文一併送驗，並免其提出身分證件。足見原處分函係駁回其免送馬來西亞外交
      部驗證，直接向我國駐馬來西亞台北經濟文化辦事處通訊驗證之申請，委無疑
      義。此為本件訴訟審理之範圍，合先陳明。原告起訴狀陳稱係申請被告將喪失
      國籍證明書與其中文譯本免經馬來西亞外交部驗證，「直接」由被告「代理」
      送達駐外館處驗證，再由被告複驗云云（見原告起訴狀第二頁倒數第四行以下
      ），顯與事實不符。
    2.按「本辦法所稱驗證，係指證明公文書上政府官員、公證人或公設翻譯人等之
      資格、簽字及新蓋鈐印為真正之手續。」「外國公文書欲持至我國使用並獲我
      國承認者，須經其本國主管驗證機關及我有權管轄之駐外館處驗證。」駐外館
      處文件證明辦法第二十八條、第二十九條前段訂有明文，同辦法第三十條則規
      定領務承辦人員蒐集其領務轄區內主管驗證機關、官員、公證人及公設翻譯人
      等之簽字及鈐印樣本以供比對，及無比對樣本之查證作業。該文件在駐外館處
      驗證後，尚需經被告複驗駐外館處領務人員之簽章，其之所以必須由製作國外
      交部、駐外單位及被告逐層驗證簽字及鈐印，實因外國機關龐雜，人事更迭與
      各國法制不同之不得已措施，且因係確認簽字及鈐印，其僅具確認文件形式真
      正效力，至於文件內容、真偽及是否合於要證機關之申請要件等實質效力，則
      非所問。
    3.查外交部組織法第二十條之一明定：外交部設領事事務局，其組織以法律定之
      。外交部領事事務局組織條例第二條第一項第三款明定：關於領事事務之各項
      文件證明業務屬被告職掌事項之一，被告自有訂定相關作業辨法之權限。縱認
      前開駐外館處文件證明辦法為職權命令，依行政程序法第一百七十四條之一第
      一項反面解釋，為有效之行政命令，被告依有效命令而為處分，無違法可言。
    4.本件被告機關依法處分，並無任何違法，已如前述，且原告究以何種管道來台
      ，非無查明之必要，其是否非法居留，應請鈞院命其提供相關事證以供審酌。
      另依國際慣例，原國籍喪失國應出具旅行證件與喪失國籍之人，原告似非不得
      請求馬來西亞政府發給前開旅行證件以辦理相關手續。退步而言，亦非不得委
      請親友（例如其配偶）代辦。何況我國相關文書驗證辦法早已公布施行多年，
      其在放棄馬來西亞國籍前本有義務了解與查證，殊無在其未盡查證了解義務情
      形下，執意拒絕依相關規定辦理，甚至質疑規定妥適性之理。
　　理  由
一、按「本辦法所稱驗證，係指證明公文書上政府官員、公證人或公設翻譯人等之資
    格、簽字及新蓋鈐印為真正之手續。」「外國公文書欲持至我國使用並獲我國承
    認者，須經其本國主管驗證機關及我有權管轄之駐外館處驗證。」外交部八十年
    十二月十六日訂定發布之「駐外館處文件證明辦法」第二十八條、第二十九條前
    段訂有明文，同辦法第三十條則規定：領務承辦人員應儘量蒐集其領務轄區內主
    管驗證機關、官員、公證人及公設翻譯人等之簽字及鈐印樣本以供比對，及無比
    對樣本之查證作業。
二、本件原告所提出之「喪失馬來西亞國籍證明書」（馬來文），據原告稱係馬國政
    府所發，惟未經馬來西亞外交部及我國外交部相關駐外館處驗證，故被告函復原
    告請渠依照「駐外館處文件證明辦法」第二十九條規定辦理，經核並無違誤。查
    外國公文書之所以必須由製作國外交部、駐外單位及被告逐層驗證簽字及鈐印，
    實為因應外國機關組織龐雜，人事更迭與各國法制不同之不得已措施，且因係確
    認簽字及鈐印，其僅具確認文件形式真正效力，至於文件內容、真偽及是否合於
    要證機關之申請要件等實質效力，則非所問。
三、原告雖訴稱：被告駁回原告之申請驗証案，無法律依據，且違反相關法律規定，
    更違反法律保留及授權明確性原則云云，惟依據外交部組織法第二十條之一規定
    ：「外交部設領事事務局，其組織以法律定之。」外交部領事事務局組織條例第
    二條第一項第三款則明定：「關於領事事務之各項文件證明業務屬該局職掌事項
    之一」，故外交部依此職權所訂定之「駐外館處文件證明辦法」，係屬「職權命
    令」，縱無法律之明文授權，於法亦非無據。至於該職權命令牽涉人民之權利義
    務，是否應以法律定之，始符法律保留原則，乃立法政策之問題，尚非本件所應
    審究，縱認該「駐外館處文件證明辦法」必須以法律定之，惟依九十年十二月二
    十八日修正公布之行政程序法第一百七十四條之一之規定（二年緩衝期），上開
    辦法尚可繼續適用至九十一年十二月三十一日，為現時有效之行政命令，故被告
    依有效命令而為處分，尚無違法可言。
四、原告另訴稱：原告係無國籍人，並無任何身分証明文件，無法前往馬國外交部或
    我國駐外館處親自辦理驗證，亦無任何親戚或朋友可以代辦，況親朋亦無義務協
    助原告完成任何海外驗證手續云云，惟依國際慣例，原國籍喪失國應出具旅行證
    件與喪失國籍之人，原告似非不得請求馬來西亞政府發給前開旅行證件以辦理相
    關手續。退步而言，亦非不得委請親友（例如其配偶）代辦，何況「駐外館處文
    件證明辦法」早已公布施行多年（八十年十二月十六日公布施行），原告在放棄
    馬來西亞國籍前本有義務了解與查證，殊無在其未盡查證了解義務情形下，執意
    拒絕依相關規定辦理，甚至質疑規定妥適性之理。
五、綜上所述，被告駁回原告「喪失馬來西亞國籍證明書」之申請驗證，經核並無違
    誤，訴願決定予以維持，亦無不合，原告仍執陳詞起訴請求撤銷，為無理由，應
    予駁回。
六、據上論結，本件原告之訴為無理由，依行政訴訟法第九十八條第三項前段，判決
    如主文。
中　　華　　民　　國　　　九十一　　年　　　四　　　　月　　二十六　　　日
                            臺 北 高 等 行 政 法 院  第六庭
                                           審 判 長  法  官  林樹埔
                                                     法  官  闕銘富
                                                     法  官  曹瑞卿
右為正本係照原本作成。
如不服本判決，應於送達後二十日內，向本院提出上訴狀並表明上訴理由，如於本判
決宣示後送達前提起上訴者，應於判決送達後二十日內補提上訴理由書（須按他造人
數附繕本）。
中　　華　　民　　國　　　九十一　　年　　　四　　　　月　　二十九　　　日
                                                     書記官  陳圓圓
